【裁判字號】    97,台上,1214
【裁判日期】    970612
【裁判案由】    侵權行為損害賠償
【裁判全文】
最高法院民事判決            九十七年度台上字第一二一四號
上  訴  人  得聿機械工業股份有限公司
法定代理人  乙○○
訴訟代理人  李  旦律師
            江俊賢律師
被 上訴 人  亞碩精機有限公司
兼 上一 人
法定代理人  甲○○
共      同
訴訟代理人  高瑩律師
上列當事人間請求侵權行為損害賠償事件，上訴人對於中華民國
九十六年十二月十八日台灣高等法院第二審判決（九十六年度智
上字第二六號），提起上訴，本院判決如下：
    主  文
上訴駁回。
第三審訴訟費用由上訴人負擔。
    理  由
本件上訴人主張：甲○○原任職於伊處擔任副廠長一職，於民國
九十一年十月十日離職後，旋於同年十一月十三日成立亞碩精機
有限公司（下稱亞碩公司）從事與伊相同營利事業項目，明知伊
耗費鉅資所研究完成包括：(1)押出機及切管(2)接頭(3)六色印刷機
(4)上光機及烘箱(5)鑽孔、貼箔、鎖蓋機器(6)燙金機器(7)充填機及
封尾機等用以生產塑膠成型軟管包裝容器之工程設計圖，為伊所
享有著作財產權之圖形著作，具有經濟價值及秘密性，甲○○竟
擅自重製、改作上開設計圖共四百九十六張，生產與伊完全相同
之押出機、六色印刷機等塑膠軟管輸出設備，侵害伊之著作財產
權及營業秘密。亞碩公司與甲○○顯係以背於善良風俗之方法，
共同損害伊之權利，亞碩公司並因出售六色印刷機及烘箱二台，
獲利新臺幣（下同）四百四十萬元，依營業秘密法第十三條第二
項規定，應賠償三倍賠償金，爰依民法第二十八條、第一百八十
四第一項、第一百八十五條、公司法第二十三條第一項、著作權
法第八十八條第一項、營業秘密法第十條、第十二條第一項、第
十三條第二項等規定，求為命被上訴人應連帶給付六百六十萬元
，及自起訴狀繕本送達翌日起至清償日止按年息百分之五計算利
息，及應將本件判決書全文連續刊登三日於中國時報、聯合報及
自由時報報頭第一版，暨禁止使用如第一審判決附表1-1至1-398
；2-1至2-49；3-1至3-49；4- 1至4-3圖形著作之判決。
被上訴人則以：甲○○與上訴人經理江志榮、江文尚均曾任職於
訴外人台威自動機械股份有限公司（下稱台威公司），對於上開
機器之內部零件工程設計圖知之甚詳，彼等離職後成立上訴人公
司生產同型機器，亦多援引台威公司之內部零件設計圖加以複製
，並不具備原創性。而甲○○亦因早期任職於台威公司，故相關
圖面多由其參考國外相關業者設計，積極收集相關資料，加以修
改製作圖繪。再者，平面變立體非著作權實施，縱亞碩公司有執
上訴人設計圖按圖施工生產機器，亦與侵害著作權無涉。又縱有
重製設計圖，進而生產，所造成損害與販售之機器間，亦無關聯
等語，資為抗辯。
原審以：上訴人主張被上訴人有侵害伊上開圖形著作權利之事實
，固據伊提出對甲○○提起刑事告訴搜索扣押後所扣得之物品即
送鑑定之十冊機械設計圖、六色印刷機上光與烘箱共二台、四百
型內熱式封尾機一台及內熱式封尾機一台等在卷可證，惟為被上
訴人所否認，並以前開情詞置辯。經查，台威公司於兩造公司設
立前（即七十五年）即已設立存在，主要生產四色及六色印刷機
（含烘箱）與押出機等機器，有公司登記資料卡足資為證。甲○
○早期即任職於台威公司，故相關之圖面著作亦多由甲○○所參
與規劃設計，並參考國內外相關業者之設計，積極收集各展覽場
公開之型號目錄，加以修改改良製作圖繪，業經證人江文尚、彭
聖凱證述屬實在卷。而上訴人所提出之著作相關資料，其上之落
款簽名雖為伊公司名義，但相關圖樣並非伊公司所原創，多係由
台威公司所抄襲，或自外國公司之既有型錄目錄或市購品示意圖
樣所轉載，該些圖樣均為當時任職於台威公司之工程設計師彭聖
凱所為，業經證人彭聖凱到庭證稱屬實，故系爭圖樣不具有原創
性，並非上訴人公司所原創，應堪認定。再者，兩造之工程設計
圖皆仿自國內外同業工程設計圖（亦含台威公司），經囑託國立
台灣大學謝銘洋教授鑑定，其報告書認：「被上訴人所提之國內
外同業設計圖之完成時間，均較上訴人大部分之設計圖早。是以
上訴人之設計圖中與國內外同業完成在先的設計圖相同之部分，
應被推定為無原創性」，而被上訴人於鑑定過程中蒐集相關著作
，包括「六色印刷上光與烘箱」「六色印刷機」、「押出機」等
均提出相關設計圖，業經鑑定報告中認定上訴人公司無原創性。
故上訴人所提上開工程設計圖，亦係抄襲同業之設計圖，不具備
「原創性」，洵無疑義。上訴人雖對證人彭聖凱之證言表示不實
在，難以採信，及鑑定報告未就所有工程設計圖共十冊每一圖逐
一加以比對鑑定，而僅就其中三十八張為鑑定，其鑑定報告無證
據能力，應另行鑑定云云。惟查：證人彭聖凱雖任職第一審共同
被告福鉅精機工業有限公司，惟其僅擔任設計之工作，對於被上
訴人公司所遭查扣圖說是否侵及上訴人之著作權，對該證人並無
直接利害關係，上訴人並無法舉證證明該證人之證言，有何不實
之處，上訴人此部分主張為不可採。又本件證物之鑑定係兩造當
庭同意送請謝銘洋教授鑑定，且於鑑定程序中，上訴人自行與鑑
定人協議逐一比對後，挑出三十八張疑似實質近似之部分，並就
該部分為原創性之鑑定，而被上訴人於鑑定過程中亦蒐集相關著
作，包括「六色印刷光與烘箱」「六色印刷機」、「押出機」等
均提出相關設計圖，謝教授鑑定結果為上開三十八張設計圖並不
具備原創性，上訴人於鑑定報告對其不利後，始主張鑑定報告無
證據能力，並請求重新鑑定，其主張為無理由，不足採信，且無
重新鑑定之必要。按我國著作權法係採創作主義，著作人於著作
完成時即享有著作權，然著作權人所享著作權，仍屬私權，與其
他一般私權之權利人相同，對其著作權利之存在，自應負舉證之
責任，故著作權人為證明著作權，應保留其著作之創作過程、發
行及其他與權利有關事項之資料作為證明自身權利之方法，如日
後發生著作權爭執時，俾提出相關資料由法院認定之。此外，著
作權法為便利著作人或著作財產權人之舉證，特於第十三條明定
，在著作之原件或其已發行之重製物上，或將著作公開發表時，
以通常之方法表示著作人、著作財產權人之本名或眾所週知之別
名，或著作之發行日期及地點者，推定為該著作之著作人或著作
權人。所謂保留創作過程所需之一切文件，作為訴訟上之證據方
法，例如美術著作創作過程中所繪製之各階段草圖。因此，著作
權人之舉證責任，在訴訟上至少必須證明下列事項：證明著作人
身分，藉以證明該著作確係主張權利人所創作，此涉及著作人是
否有創作能力、是否有充裕或合理而足以完成該著作之時間及支
援人力、是否能提出創作過程文件等。證明著作完成時間：以著
作之起始點，決定法律適用準據，確定是否受著作權法保護。證
明係獨立創作，非抄襲，藉以審認著作人為創作時，未接觸參考
他人先前之著作。次按著作權法所保護之著作，係指著作人所創
作之精神上作品，而所謂精神上作品，除須為思想或感情上之表
現，且有一定表現形式等要件外，尚須具有原創性，而此所謂原
創性之程度，固不如專利法中所舉之發明、新型、新式樣等專利
所要求之原創性程度（即新穎性）較高，亦即不必達到完全獨創
之地步。即使與他人作品酷似或雷同，如其間並無模仿或盜用之
關係，且其精神作用達到相當之程度，足以表現出作者之個性及
獨特性，即可認為具有原創性；惟如其精神作用的程度很低，不
足以讓人認識作者的個性，則無保護之必要。本件上訴人之設計
圖並不具原創性，非屬著作權法保護範疇，已如前述，從而，上
訴人依民法第二十八條、第一百八十四第一項、第一百八十五條
、公司法第二十三條第一項、著作權法第八十八條第一項、營業
秘密法第十條、第十二條第一項、第十三條第二項等規定，求為
命被上訴人應連帶給付六百六十萬元及法定遲延利息，即無理由
，不應准許。並說明兩造其餘攻擊或防禦方法及舉證，核與判決
結果無礙，自無逐一詳予論駁之必要，因而維持第一審所為上訴
人敗訴之判決，駁回其上訴，經核於法洵無違誤。上訴論旨，徒
就原審證據取捨、認定事實之職權行使，並就原審所為論斷，泛
言未論斷或矛盾，指摘原判決不當，聲明廢棄，非有理由。
據上論結，本件上訴為無理由。依民事訴訟法第四百八十一條、
第四百四十九條第一項、第七十八條，判決如主文。
中    華    民    國  九十七  年    六    月   十二   日
                      最高法院民事第五庭
                          審判長法官  劉  延  村
                                法官  許  澍  林
                                法官  黃  秀  得
                                法官  李  寶  堂
                                法官  童  有  德
      本件正本證明與原本無異
                                      書  記  官
中    華    民    國  九十七  年    六    月  二十四  日
                                                      Ｑ


司法院資訊處製作；財團法人民間司法改革基金會備份。
